臺灣花蓮地方法院刑事判決　　　　　　　 96年度易字第178號
公　訴　人　臺灣花蓮地方法院檢察署檢察官
被　　　告　甲○○
　　　　　　丁○○
　　　　　　乙○○
上列被告因重利案件，經檢察官提起公訴（95年度偵字第5850號
、96年度偵緝字第123號），本院判決如下：
    主  文
甲○○乘他人急迫貸以金錢，而取得與原本顯不相當之重利，處
拘役肆拾日，如易科罰金，以銀元參佰元即新台幣玖佰元折算壹
日。減為拘役貳拾日，如易科罰金，以銀元參佰元即新台幣玖佰
元折算壹日。
丁○○、乙○○無罪。
    事  實
一、甲○○於民國95年6 月底某日，在花蓮縣吉安鄉○○路○段
    與南埔八街口附近，趁戊○○急須資金週轉之時，先向丁○○無息貸得新台幣（下同）3 萬元後，再轉貸與戊○○，約
    定每10日為1 期，每期利息20分（月息60分），每期應付利
    息6 千元，當場由戊○○簽發面額3萬元之本票、3萬元借據
    各1張、並交付駕照影本1張、金戒指1枚、紅寶石戒指1枚給
    甲○○質押，第一期利息6 千元則先行預扣。借貸期間，甲○○又向戊○○收取2 期顯不相當之利息合計12,000元。旋
    因戊○○無力再負擔重利，且丁○○向甲○○追討借貸款項
    ，甲○○乃將上開本票及借據等交給丁○○，表示可向戊○○索討欠款本息抵償，丁○○乃約乙○○一同於95年8 月23
    日晚上10時許，共同至花蓮縣吉安鄉○○路○段261 號，戊○○經營之「馨鎂小吃店」向戊○○索取積欠之7000元利息
    ，因戊○○仍無力支付，其2 人即當場電邀友人5、6人到店
    飲酒作樂，嗣為警當場查獲，並查扣面額3 萬元之本票、借
    據影本各1 張，而悉上情。
二、案經花蓮縣警察局花蓮分局報告臺灣花蓮地方法院檢察署檢
    察官偵查起訴。
    理  由
壹、有罪部分
一、按被告以外之人於審判外之言詞或書面陳述，除法律有規定
    者外，不得作為證據。又被告以外之人於審判外之陳述，經
    當事人於審判程序同意作為證據，法院審酌該言詞陳述或書
    面陳述作成時之情況，認為適當者，亦得為證據。當事人、
    代理人或辯護人於法院調查證據時，知有第159條第1項不得
    為證據之情形，而未於言詞辯論終結前聲明異議者，視為有
    前項之同意，刑事訴訟法第159條第1項及第159條之5分別定
    有明文。查證人即被害人戊○○經本院傳拘不到，其於警詢
    時之陳述，雖不合刑事訴訟法第159條之2、第159條之3有關
    傳聞法則例外之要件，惟公訴人及被告甲○○就前開審判外
    之言詞陳述，均業於本院準備程序中表示對於證據能力沒有
    意見，且迄於本案言詞辯論終結前亦未再聲明異議，本院審
    酌該等言詞陳述作成之情況，核無違法取證及證明力明顯過
    低之瑕疵，並與被告等所供述之情節大致相符，認為以之作
    為證據亦屬適當，故依諸上開規定，前揭證人於警詢時之陳
    述，均具有證據能力，合先敘明。
二、上揭事實業據被告甲○○坦承不諱，核與證人即被害人戊○○警詢中之證述及證人即被告丁○○於本院審理中之結證相
    符，並有扣案戊○○簽發之3萬元本票影本、3萬元借據影本
    各1 張附卷可稽，足證被告甲○○之自白與事實相符。是本
    件事證業已臻明確，被告上開犯行堪以認定，應予依法論科
    。
三、刑法第344 條之重利罪，其構成要件為乘他人急迫貸以金錢
    ，而取得與原本顯不相當之重利，因此其行為必須同時有：
    (一)貸以金錢；(二)取得重利等二項要件，是以倘為單一之貸款
    行為，而其後續有多次之收取重利行為，因後續之多次收取
    重利行為，僅係屬於同一重利犯行狀態之繼續，且因只有一
    個貸以金錢之行為，故僅能論以單一之重利行為。又上開重
    利罪為結果犯及即成犯，應以第一次收取重利時為既遂。本
    件被告甲○○於95年6 月底某日貸與戊○○3 萬元之同時，
    即預扣利息6000元，其重利行為應同時成立而已達既遂。故
    查：
  (一)被告甲○○行為後，刑法於94年2 月2 日修正公佈，並於95
    年7 月1 日施行，按行為後法律有變更者，適用行為時之法
    律。但行為後之法律有利於行為人者，適用最有利於行為人
    之法律，刑法第2 條第1 項定有明文。此條規定乃與刑法第
    1 條罪刑法定主義契合，而貫徹法律禁止溯及既往原則，係
    規範行為後法律變更所生新舊法律比較適用之準據法，是刑
    法第2 條本身雖經修正，但其既屬適用法律之準據法，本身
    尚無比較新舊法之問題，應一律適用裁判時之現行刑法第2
    條之規定，為「從舊從輕」之比較；比較時應就罪刑有關之
    共犯、未遂犯、想像競合犯、牽連犯、連續犯、結合犯，以
    及累犯加重、自首減輕暨其他法定加減原因（如身份加減）
    與加減例等一切情形，綜其全部罪刑之結果而為比較（最高
    法院95年5 月23日95年度第八次刑庭會議決議參照）。茲比
    較如下：被告甲○○所犯重利罪，有罰金之規定。其罰金刑
    部分，刑法分則編各罪所定罰金刑之貨幣單位原為銀元，修
    正前刑法第33條第5 款規定：「罰金：1 元（銀元）以上。
    」，而依罰金罰鍰提高標準條例規定，就72年6 月26日前修
    正之刑法部分條文罰金數額提高2 至10倍，其後修正者則不
    提高倍數，並依現行法規所定貨幣單位折算新臺幣條例規定
    ，以銀元1 元折算新臺幣3 元；修正後刑法第33條第5 款規
    定：「罰金：新臺幣1,000 元以上，以百元計算之。」，刑
    法第33條第5 款所定罰金貨幣單位經修正為新臺幣後，刑法
    分則各罪所定罰金刑之貨幣單位亦應配合修正為新臺幣，為
    使刑法分則編各罪所定罰金之最高數額與刑法修正前趨於一
    致，乃增訂刑法施行法第1 條之1 ：「中華民國94年1 月7
    日刑法修正施行後，刑法分則編所定罰金之貨幣單位為新臺
    幣。94年1 月7 日刑法修正時，刑法分則編未修正之條文定
    有罰金者，自94年1 月7 日刑法修正施行後，就其所定數額
    提高為30倍。但72年6 月26日至94年1 月7 日新增或修正之
    條文，就其所定數額提高為3 倍。」；從而，刑法分則編各
    罪所定罰金刑之最高數額，於上開規定修正後並無不同，惟
    修正後刑法第33第5 款所定罰金刑最低數額，較之修正前提
    高，自以修正前刑法第33條第5 款規定，較有利於上開被告
    。綜合上述各條文修正前、後之比較，揆諸前揭最高法院決
    議及修正後刑法第2 條第1 項規定之「從舊從輕」原則，修
    正後之規定並非較有利於被告，依修正後刑法第2 條第1 項
    前段規定，應整體適用行為時即修正前之刑法相關規定。
  (二)被告甲○○行為後，刑法第41條第1 項前段有關易科罰金折
    算標準之規定修正為：「犯最重本刑為五年以下有期徒刑以
    下之刑之罪，而受六個月以下有期徒刑或拘役之宣告者，得
    以新臺幣一千元、二千元或三千元折算一日，易科罰金。」
    ，而修正前同條項就易科罰金之折算標準係規定：「得以一
    元以上三元以下折算一日，易科罰金」，再依修正前罰金罰
    鍰提高標準條例第2 條（現已刪除）之規定，就其原定數額
    提高為一百倍折算一日，即係以銀元一百元、二百元、三百
    元折算一日，折算為新臺幣幣值後，則為以新臺幣三百元、
    六百元、九百元折算一日。是比較修正前後之易科罰金折算
    標準，自以行為時即修正前之規定，較有利於被告；依新修
    正刑法第2 條第1 項前段之規定，應適用修正前即行為時之
    刑法第41條第1 項規定，以諭知易科罰金之折算標準。
四、核被告甲○○所為，均係犯刑法第344 條之乘他人急迫貸以
    金錢，而取得與原本顯不相當之重利罪。爰審酌被告甲○○
    乘人之危，謀取重利，有損社會善良風氣，並考量其犯罪動
    機、犯罪手段，及犯罪情節等尚非惡性重大，與犯罪後坦承
    犯行之態度等一切情狀，量處如主文所示之刑，並依修正前
    刑法第41條第1 項前段之規定諭知易科罰金之折算標準。
五、被告甲○○行為係在96年4 月24日以前，合於中華民國96年
    罪犯減刑條例第2 條第1 項第3 款之規定，應予減其宣告刑
    2 分之1 如主文所示，並諭知減得之刑之易科罰金折算標準
    。
貳、無罪部分
一、公訴意旨另謂：被告丁○○、乙○○等2 人，與被告甲○○
    間有犯意聯絡，行為分擔，故皆為共同正犯。丁○○、乙○○2 人，於95年8 月23日晚上10時許，共同至花蓮縣吉安鄉
    ○○路○段261 號，戊○○經營之「馨鎂小吃店」向戊○○
    索取積欠之7000元利息，因戊○○仍無力支付，其二人即當
    場電邀友人5 、6 人到店飲酒作樂，並聲稱當日非拿到利息
    7000元不可，因認丁○○、乙○○亦涉共同犯刑法第344 條
    之重利罪云云。
二、按犯罪事實應依證據認定之，無證據不得認定其犯罪事實，
    刑事訴訟法第154 條第2 項定有明文。又認定不利於被告之
    事實，須依積極證據，茍積極證據不足為不利於被告事實之
    認定時，即應為有利於被告之認定，更不必有何有利之證據
    。且刑事訴訟上所謂認定犯罪事實之積極證據，係指適合於
    被告犯罪事實之認定之積極證據而言，雖不以直接證據為限
    ，間接證據亦包括在內，然而無論直接或間接證據，其為訴
    訟上之證明，須於通常一般之人均不致有所懷疑，而得確信
    其為真實者，始得據為有罪之認定，倘其證明尚未達到此一
    程度，而有合理懷疑存在時，自不能以推測或擬制之方法，
    以為有罪裁判之基礎，最高法院30年上字第816 號、29年上
    字第3105號、40年台上字第86號、76年台上字第4986號判例
    可資參照。
三、公訴人認被告丁○○、乙○○等2 人涉有重利罪嫌，係以被
    害人戊○○之指訴及證述，並有扣案3 萬元本票影本、3 萬
    元借據影本各1 張在卷為其主要論據。然訊據被告2 人堅決
    否認有何重利之犯行，丁○○辯稱：借給戊○○的3 萬元錢
    雖係伊的，但乃因為甲○○說他的朋友有困難，先向伊調借
    ，對甲○○收取利息之情形，原先並不知情，後來甲○○未
    能還錢，而將借據及本票交伊直接向戊○○索討，才會去戊○○店內消費等語；乙○○辯稱：對借錢的事完全不了解，
    當天是丁○○找伊去喝酒而已等語。
四、經查：
  (一)被害人戊○○係因為欠朋友錢，無力償還，而於96年6 月底
    某日，由朋友帶至在花蓮縣吉安鄉○○路○段與南埔八街口
    附近一處民宅，向綽號「茶壺」之甲○○借款3 萬元，由甲○○與戊○○約定每10天6000元之重利，並且三次利息都是
    甲○○出面收取的，業據被害人戊○○於95年8 月24日在花
    蓮警察局花蓮分局偵查隊之警詢筆錄中證述明確。公訴人以
    丁○○涉嫌與甲○○有犯意聯絡，無非依上開戊○○警詢筆
    錄表示借錢當時丁○○亦在場，為主要論據。然據甲○○於
    本院審理時具結證稱，當天談借錢條件時，丁○○不在場，
    但交錢時在場，丁○○不知道借錢的條件，丁○○是借錢給
    伊，利息係伊收取，丁○○沒有分得借款的利息，丁○○事
    後向伊詢問何時還他錢，才告訴丁○○其與戊○○間之借貸
    情形，並交本票及借據等給丁○○，請其直接向戊○○追討
    欠款等語（詳見本院卷第49頁），足證甲○○係獨自出面借
    貸3 萬元與戊○○及收取重利，丁○○起初並未參與其中，
    因而丁○○所辯與甲○○間未有何犯意聯絡之情事，即屬可
    採。又甲○○與丁○○間就系爭金錢借貸之內部關係為何，
    衡諸常情，應非戊○○從外觀上所得了解，故於未能證明丁○○曾有收取任何利息或其他好處之情形下，尚難僅以戊○○之證詞而推論丁○○與甲○○自始即有犯重利罪之意思聯
    絡。再者，被告乙○○係受丁○○之邀請而前往戊○○經營
    之「馨鎂小吃店」飲酒作樂，卷內亦查無何證據得證明其與
    甲○○間有何犯意聯絡，其犯罪即屬不能證明。
  (二)另丁○○事後向甲○○要求還款時，得知上開借款情事及條
    件，而於取得甲○○交付之系爭借據及本票後，向戊○○要
    求償還本金3萬元，及要求每7天7000元之重利，核屬另行起
    意之獨立犯行，與甲○○原已既遂之重利行為非屬同一。復
    按重利罪為結果犯，已如前述，且該罪並無處罰未遂，是以
    丁○○雖欲向戊○○索取重利，約同乙○○至戊○○經營之
    「馨鎂小吃店」討債及消費，縱有獲取重利之意思，然於尚
    未取得與原本顯不相當之重利之前，已為警查獲，故而渠等
    行為仍屬未遂階段，乃依法不罰。
  (三)綜上所述，公訴人除所舉前開論據之外，尚無其他事證足堪
    證明被告丁○○、乙○○等2 人成立重利罪。揆諸前揭說明
    ，自應就被告丁○○、乙○○此部分之罪嫌，諭知無罪之判
    決。
據上論斷，應依刑事訴訟法第299條第1項前段、第301條第1項，
刑法第344條、第2條第1項前段，修正前刑法第41條第1項規定，
刑法施行法第1條之1第1項、第2項前段，修正刪除前罰金罰鍰提
高標準條例第2條，現行法規所定貨幣單位折算新台幣條例第2條
，中華民國96年罪犯減刑條例第2條第1 項第3款、第7條、第9條
，判決如主文。
本案經檢察官丙○○到庭執行職務。
中　　華　　民　　國　　96　　年　　8 　　月　　10　　日
　　　　　　　      　　臺灣花蓮地方法院刑事第二庭
                                    法　官　沈培錚
上列正本證明與原本無異。
如對本判決不服，應於送達後10日內，向本院提出上訴狀（應抄
附繕本）告訴人或被害人如對於本判決不服者，應具備理由請求
檢察官上訴，其上訴期間之計算係以檢察官收受判決正本之日期
為準。
                                    書記官
中　　華　　民　　國　　96　　年　　8 　　月　　13　　日
附錄本案論罪科刑法條：
中華民國刑法第344條：
乘他人急迫、輕率或無經驗貸以金錢或其他物品，而取得與原本
顯不相當之重利者，處1年以下有期徒刑、拘役或科或併科1千元
以下罰金。
